【裁判字號】    98,重上,93
【裁判日期】    991117
【裁判案由】    清償借款
【裁判全文】
臺灣高等法院高雄分院民事判決          98年度重上字第93號
上  訴  人  國泰人壽保險股份有限公司
法定代理人  乙○○
訴訟代理人  甲○○
被上訴人    丁蓓蓓（原名丁蓓娜）
訴訟代理人  蔡建賢律師
複代理人    方春意律師
上列當事人間請求清償借款事件，上訴人對於民國98年9 月30日
臺灣高雄地方法院98年度重訴字第212 號第一審判決提起上訴，
本院於99年11月3日言詞辯論終結，判決如下：
    主  文
原判決關於駁回上訴人後開第二項之訴部分，及該部分假執行之
聲請，並訴訟費用之裁判廢棄。
被上訴人應給付上訴人新台幣貳佰參拾萬貳仟伍佰柒拾元，及自
民國九十八年五月十三日起至清償日止，按週年利率百分之五計
算之利息。
其餘上訴駁回。
第一（除確定部分外）、二審訴訟費用，由被上訴人負擔三分之
一，餘由上訴人負擔。
本判決命被上訴人給付部分，於上訴人以新台幣捌拾萬元為被上
訴人供擔保後，得假執行；但被上訴人如以新台幣貳佰參拾萬貳
仟伍佰柒拾元為上訴人預供擔保，得免為假執行。
    事 實 及 理 由
一、上訴人起訴主張：訴外人曾金線於民國79年5 月25日邀同被
    上訴人為連帶保證人，向伊借款新臺幣（下同）2100萬元，
    約定借款期間自79年5 月25日起至82年5 月25日止，分36期
    按月計付利息，屆期後本金1 次清償，利息按每年3 、6 月
    所定新利率計算，如未按期繳款時，視為借款全部到期，除
    依借款利率給付遲延利息外，並自逾期之日起6 個月以內者
    ，按上開利率10% ，超過6 個月者，按上開利率20% 計付違
    約金。曾金線借款後，自83年5 月25日起未繳款，經伊實行
    抵押權就抵押物拍賣受償後，尚欠本金867 萬165 元未清償
    ，被上訴人為曾金線向伊借款之連帶保證人，依民法連帶保
    証及約定書第28條約定，對上開867 萬165 元債務負連帶清
    償責任。爰依消費借貸之連帶保證規定，求為：被上訴人應
    給付上訴人867 萬165 元及自84年9 月27日起至清償日止，
    按週年利率9.75% 計算之利息，並自84年9 月27日起至清償
    日止，依前開利率20% 計算之違約金。
二、被上訴人則以：上訴人對曾金線及伊未曾請求或為審判上請
    求等中斷時效之行為，是上訴人之請求權已罹於時效。曾金
    線與上訴人約定分36期清償債務，然最後繳款期數為48期，
    是認上訴人有同意主債務人延期清償之情事，前開延期清償
    既未經被上訴人同意，被上訴人對該債務自不負清償責任云
    云，資為抗辯。
三、原法院判決上訴人敗訴。上訴人僅就於原法院判決駁回其請
    求被上訴人給付利息422 萬6705元及違約金230 萬4886元部
    分提起上訴，並擴張（即將原審所請求已到期利息及違約金
    部分，合計為本金653 元1591元，而擴張請求給付該本金之
    遲延利息及違約金）求為：(一)原判決關於後開第二項之訴部
    分廢棄。(二)上開廢棄分，被上訴人應給付上訴人653 萬1591
    元及自98年5 月13日起至清償日止，按週年利率9.75% 計算
    之利息，並自98年5 月13日起至清償日止，依前開利率20%
    計算之違約金。(三)願供擔保請准宣告假執行。被上訴人則求
    為：(一)上訴駁回。(二)如受不利判決，願供擔保請准免為假執
    行。
四、兩造不爭執事項：
    曾金線於79年5 月25日邀同被上訴人為連帶保證人，向上訴
    人借款2100萬元，約定借款期間自79年5 月25日起至82年5
    月25日止，分36期按月計付利息，屆期後一併清償本息，利
    息按上訴人每年3 、6 月所定新利率計算，如未按期繳款時
    ，視為借款全部到期，除依借款利率給付遲延利息外，並自
    逾期之日起6 個月以內者，按上開利率10% ，超過6 個月者
    ，按上開利率20% 計付違約金。曾金線借款後，自83年5 月
    25日起即未繳款，經上訴人實行抵押權就抵押物拍賣受償後
    ，曾金線尚欠本金867 萬165 元未清償。
五、本院之判斷：
  (一)曾金線與上訴人約定分36期清償債務，最後繳款期數為48期
    ，然延期清償對保證人是否生效力？
  1.按就定有期限之債務為保證者，如債權人允許主債務人延期
    清償時，保證人除對於其延期已為同意外，不負保證責任。
    又本節所規定保證人之權利，除法律另有規定外，不得預先
    拋棄，民法第755 條及民國88年4 月21日修正、89年5 月5
    日施行之民法第739 條之1 定有明文。而上開修正民法第73
    9 條之1 之規定，依民法債編施行法第33條規定，於民法債
    編修正施行前成立之保證，亦適用之。故於民法債編修正施
    行前就定有期限之債務為保證，保證人與債權人約定其預先
    同意債權人得允許主債務人延期清償，而債權人係於民法債
    編修正施行後始允許主債務人延期清償者，保證人固得援引
    上開修正規定，主張其不負保證責任。惟倘債權人係於民法
    債編修正施行前依上開約定允許主債務人延期清償者，其依
    原來法律之規定，正當信賴其約定為有效而生之利益，應予
    保障。且保證人依原來法律之規定既仍應負保證責任，亦不
    能因上開修正規定之施行，而使其保證責任溯及的歸於消滅
    。為維持法秩序之安定，並符信賴保護原則，保證人自不得
    援引上開修正規定，謂其不負保證責任（最高法院94年度第
    5 次民事會議決議參照）。
  2.曾金線與被上訴人以其所有之不動產，於79年5 月8 日設定
    2520萬元之最高限額抵押權予上訴人，做為曾金線向上訴人
    借款之擔保，曾金線於79年5 月25日邀同被上訴人為連帶保
    證人，向上訴人借款2100萬元，約定借款期間自79年5 月25
    日起至82年5 月25日止，分36期按月計付利息，屆期後一併
    清償本息，曾金線借款後，自82年3 月起即未繳款，並將供
    擔保之不動產移轉登記予戲茶堂茶藝文化有限公司（下稱戲
    茶堂茶藝公司），上訴人向原審法院聲請拍賣戲茶堂茶藝公
    司名義之不動產，經原審法院於82年6 月8 日以81年度拍字
    第1278號裁定准予拍賣，又准曾金線展期為48期即延長清償
    期限至83年5 月25日止，曾金線於清償期屆至未清償債務，
    上訴人乃聲請拍賣抵押物，獲得部分清償，曾金線尚欠本金
    867 萬165 元未清償等情，有借據、約定書、裁定、分配表
    附卷（台北地院98審重訴569 號卷7 至15頁），並為被上訴
    人所不爭執（原審卷28至29頁）。則上訴人准許曾金線延期
    清償之時間在民法第739 條之188 年4 月21日修正、89年5
    月5 日施行之前，應堪認定。兩造簽訂之約定書第29條約定
    ：「立約人（被上訴人）所保証之債務人遲延付款或請求延
    期時，貴公司（上訴人）或貴公司之指定人得酌情允諾之，
    立約人絕無異議，並繼續負原保証責任」（台北地院98審重
    訴569 號卷9 頁），依上開說明，被上訴人主張其對於上訴
    人准許曾金線延期清償，並未同意，該延期清償對其不生效
    力，核非可採。
  (二)上訴人對被上訴人之利息及違約金請求權是否罹於時效？
  1.按民法總則第六章消滅時效規定之立法理由：本法採德國制
    ，消滅時效之結果，喪失其權利之請求權，而非權利本身之
    喪失。請求權經若干年不行使而消滅，蓋期交易之安全、維
    持社會之秩序。明確指出債務人於時效完成後行使抗辯權時
    ，將使該當權利之請求權歸於消滅。利息債權為從權利。已
    屆期之利息債權，因具有獨立性，而有法定（5 年）請求權
    時效期間之適用。而主權利因時效消滅者，其效力及於從權
    利，民法第146 條定有明文。此從權利應包括已屆期之遲延
    利息在內。此觀該條文立法理由：「謹按權利有主從之別，
    從權利之時效，雖未完成，而主權利既因時效而消滅，則從
    權利亦隨之消滅，此蓋以從隨主之原則也」亦明。蓋僅獨立
    之請求權才有其獨特之請求權時效期間，未屆期之利息，債
    權人既無請求權，自無請求權時效期間是否完成之問題。債
    權人固應予保護，然因債權人之事由，使權利處於睡眠狀態
    ，則為期交易安全、維持社會秩序，而有時效制度之設計。
    債務人於時效完成時，得行使抗辯權。一經行使抗辯權，該
    當權利之請求權即歸於消滅，從權利之時效雖未完成，亦隨
    之而消滅。此為時效制度之使然。矧債權受讓人之權利不得
    大於讓與人。已屆期之利息債權請求權，不因該當利息債權
    已讓與第三人而排除時效效力規定之適用。上訴人對原法院
    判決其對曾金線867 萬165 元本金債權，已罹於15年之請求
    權時效，並未聲明不服。故應予審酌者，乃上訴人於本金債
    權罹於時效時，其遲延利息債權及違約是否亦隨本金債權罹
    於時效而不得請求？經查，民法第146 條規定，主權利因時
    效消滅者，其效力及於從權利，此從權利應包括已屆期之遲
    延利息在內，故依前開說明，上訴人請求被上訴人給付利息
    ，因本金債權罹於時效，亦隨之而罹於時效，被上訴人為時
    效抗辯，拒絕給付，核屬有據。上訴人請求被上訴人給付84
    年9 月27日起至98年5 月12日止已屆期之遲延利息422 萬67
    05元，不應准許。
  2.被上訴人主張上訴人請求借款債權於曾金線於82年5 月25日
    未清償後所生之違約金屬遲延利息，為從權利，且該違約金
    乃具損害賠償之性質，於本金債權95年5 月23日本金債權請
    求權罹於時效時，依民法第146 條規定，該違約金請求權亦
    溯及既往而消滅云云（本院卷134 頁）。兩造之消費借貸之
    連帶保証約定書約定，曾金線違約未繳納本金時，即須給付
    違約金，而曾金線所積欠之本金債務，仍須繼續履行，故兩
    造有關違約金之約定屬「懲罰性之違約金」之性質，即該違
    約金於發生後即獨立於消費借貸契約，非消費借貸契約之從
    權利。上訴人主張違約金債權獨立於本金債權，其請求權時
    效為15年，被上訴人於為時效抗辯前，違約金債權為陸續發
    生，消滅時效亦分別起算，其得請求已發生而未罹於時效違
    約金，核屬可採，被上訴人上開抗辯，即無足取。
  (三)上訴人得請求違約金之期間及金額為何？
    被上訴人主張即使上訴人得請求違約金，僅得請求至95年5
    月22日止之違約金云云（本院卷134 頁正、反面）。經查，
    上訴人於98年5 月11日向台灣台北地方法院起訴（該院於98
    年5 月13日分案）請求被上訴人給付867 萬165 元（即上訴
    人聲請拍賣抵押物受償後不足之本金）及自84年9 月27日（
    上開拍賣抵押物分配表計算本金、利息及違約金至84年9 月
    26日）起至清償日止，按週年利率9.75% 計算之利息，並自
    84年9 月27日起至清償日止，依前開利率20% 計算之違約金
    （台北地院98審重訴569 號卷3 至4 頁），被上訴人於98年
    9 月3 日原審法院行言詞辯論程序時，主張時效抗辯（原審
    卷11頁）。系爭借款之違約金債權係獨立於本金債權，於債
    務人違約時即陸續發生，則上訴人得請求之違約金為自起訴
    前1 天即98年5 月10日起往前溯及15年，而拍賣抵押物之分
    配表計算曾金線借款債務之本金、利息及違約金至94年9 月
    26日止（台北地院98審重訴569 號卷10頁），故上訴人得求
    違約金之期間為為84年9 月27日起至98年5 月10日止，金額
    合計230 萬2570元【計算式：867 萬165 元×13年×0.0975
    ×0.2+867 萬165 元×（226 日/365日）×0.0975×0.2=23
    0 萬2570元】。上訴人請求自84年9 月27日起至98年5 月13
    日止之違約金230 萬4886元，被上訴人上開抗辯，亦非可採
    。又系爭違約金債權屬一般金錢債權，且該債權未約定利率
    ，亦無法律可據，故有民法第203 條依週年利率5%之適用。
    綜上，上訴人請求違約金遲延利息為230 萬2570元及自98年
    5 月13日起至清償日止，按週年利率5%計算之利息。
六、綜上所述，上訴人本於消費借貸之連帶保証規定，請求被上
    訴人給付違約金及法定遲延利息，於230 萬2570元及自98年
    5 月13日起至清償日止，按週年利率5%計算利息之範圍內，
    為有理由，應予准許。逾此所為請求，為無理由，應予駁回
    。上訴人勝訴部分，兩造分別陳明願供擔保為准、免假執行
    之宣告，經核於法並無不合，爰分別酌定相當擔保金額准許
    之。至於上訴人敗訴部分，其假執行之聲請失所附麗，應併
    予駁回。原審就上開應准許部分，為上訴敗訴之判決，尚有
    未洽，上訴意旨求予廢棄改判，為有理由，爰由本院予以廢
    棄改判如主文第2 項所示，並依聲請為附條件之准、免假執
    行之宣告。至於上訴人之請求不應准許部分，原判決為上訴
    人敗訴之判決，經核於法並無不合，上訴意旨求予廢棄改判
    ，為無理由，應駁回其上訴。兩造其餘攻防不影響判決結果
    ，爰不逐一論述，併予敘明。
七、據上論結，本件上訴為一部有理由，一部無理由，依民事訴
    訟法第450 條、第449 條第1 項、第79條但書、第463 條、
    第390 條第2 項、第392條，判決如主文。
中    華    民    國    99    年    11    月    17    日
                            民事第六庭
                                審判長法官  許明進
                                法      官  徐文祥
                                法      官  李炫德
以上正本證明與原本無異。
如對本判決上訴，須於判決送達後20日內向本院提出上訴狀，其
未表明上訴理由者，應於上訴後20日內向本院提出上訴理由書（
均須按他造當事人之人數附繕本）。上訴時應提出委任律師或具
有律師資格之人之委任狀，並依附註條文規定辦理。如委任律師
提起上訴者，應一併繳納上訴審裁判費。
中    華    民    國    99    年    11    月    18    日
                                書  記  官  盧雅婷
附註：
民事訴訟法第466 條之1 ：
對於第二審判決上訴，上訴人應委任律師為訴訟代理人，但上訴
人或其法定代理人具有律師資格者，不在此限。
上訴人之配偶、三親等內之血親、二親等內之姻親，或上訴人為
法人、中央或地方機關時，其所屬專任人員具有律師資格並經法
院認適當者，亦得為第三審訴訟代理人。
第1 項但書及第2 項情形，應於提起上訴或委任時釋明之。

司法院資訊處製作；財團法人民間司法改革基金會備份。
